臺灣桃園地方法院民事判決
110年度訴字第1961號
原      告  陳維田  
訴訟代理人  林家琪律師
被      告  邱峻鏗  
訴訟代理人  江松鶴律師
上列當事人間請求侵權行為損害賠償事件，本院於民國111年8月
10日言詞辯論終結，判決如下：
    主      文
原告之訴及假執行之聲請均駁回。
訴訟費用由原告負擔。
　　事實及理由
壹、程序方面：
一、按訴狀送達後，原告不得將原訴變更或追加他訴，但請求之
    基礎事實同一者，不在此限，民事訴訟法第255條第1項但書
    第2款定有明文。查原告起訴時主張被告詐騙原告投資大陸
    地區瑞松五金線材有限公司（下稱瑞松公司），依民法第18
    4條第1項前段規定（本院卷一5、90頁），請求被告應賠償
    給付原告因而損失之投資款美金（以下未註明幣別者同）18
    萬261元及其法定遲延利息。嗣於本院審理中，追加主張被
    告違反兩造間因上開投資所簽訂投資入股協議書（下稱系爭
    協議），伊依民法第256條規定解除契約，再依同法第259條
    第1項規定請求返還同上投資款（本院卷一66-67、90頁）〈
    此部分倘認應適用中華人民共和國法律，則依中華人民共和
    國民法典（下稱大陸民法典）第563條第1項第4款規定解除
    系爭協議，再依同法第566條規定請求被告返還投資款（本
    院卷一95-96頁）〉，請求與前開侵權行為損害賠償規定擇一
    為勝訴判決（本院卷○000-000頁）。次追加倘認上開主張不
    可採，則主張被告具有管理瑞松公司之過失，致伊受有損害
    ，依系爭協議第5條第3款約定，請求賠償上開投資款（本院
    卷一66-67、90、257-258頁）。再倘認前開請求權均不可採
    ，因被告爭執附表編號2、4、5所示款項（下稱系爭代墊款
    ）為原告替瑞松公司支出之代墊款，非系爭協議之投資款，
    原告則主張此部分行為為被告要求原告為瑞松公司代墊代墊
    ，被告應依臺灣地區與大陸地區人民關係條例（下稱兩岸人
    民關係條例）第71條及民法第179條規定，與瑞松公司負連
    帶責任（本院卷○000-000、304頁）。本院審酌原告上開追
    加之法律關係與原訴均基於如附表所示之給付基礎事實，並
    援用原訴之訴訟資料及證據，且依訴訟經濟原則，自宜利用
    同一訴訟程序審理，藉以一次解決本件紛爭，故其請求之基
    礎事實應屬同一，是依上開規定，原告所為訴之追加，應予
    准許。
二、次按兩岸人民關係條例第48條第1項規定：債之契約依訂約
    地之規定。但當事人另有約定者，從其約定。兩造約定系爭
    協議適用香港公司法、中華民國公司法及中華人民共和國法
    律，有系爭協議可稽（本院卷一15頁），本院審酌系爭協議
    雙方均為臺灣地區自然人，約定投資標的為大陸地區瑞松公
    司，關於債權債務關係之履行均在大陸地區，然因瑞松公司
    非協議當事人，協議效力未及於瑞松公司，難認有適用公司
    法之餘地，是以，關於系爭協議之準據法應為大陸民法典。
貳、實體方面：
一、原告主張：
　㈠被告明知瑞松公司之法定代理人為訴外人鄧洪坤，且該公司
    為投資資本僅人民幣30萬之自然人獨資，被告並非瑞松公司
    之法定代理人，亦非該公司股東，竟意圖為自己不法之所有
    ，向伊佯稱可取得該公司50%股權，並可使伊指定之人成為
    瑞松公司之法定代理人，致伊陷於錯誤，以為投入款項後即
    可取得實質控制瑞松公司之能力，便同意投資18萬261元，
    於民國106年3月間簽立系爭協議，並依被告指示，將款項輾
    轉匯入被告指定之大陸帳戶（資金流向詳如附表），詎被告
    詐騙得手後，竟逕自註銷該公司登記，侵害伊之權利，致伊
    受有18萬261元之損害。且因被告無法依系爭協議交付伊瑞
    松公司50％股權，依中華人民共和國民法典第563條第1項第4
    款規定，伊得解除系爭協議，伊並以本件起訴狀之送達為解
    除契約之意思表示，再依同法第566條規定，請求被告返還
    投資款。又因伊前向被告請求返還投資款，被告回覆款項已
    被瑞松公司員工即訴外人梁美惠捲走潛逃，顯見被告對於員
    工之管理未盡善良管理之責，依系爭協議第5條第3款約定，
    被告對於伊之損害需負賠償責任。倘認系爭代墊款非伊之投
    資款，因瑞松公司係未經許可之大陸地區法人，被告自稱其
    係瑞松公司之實際操作人，以瑞松公司名義要求伊代付貨款
    ，伊以臺灣地區之銀行帳戶支付，自得依民法第179條、兩
    岸人民關係條例第71條規定，請求被告與瑞松公司連帶負責
    返還系爭代墊款。
  ㈡爰依序依⒈民法第184條第1項前段、大陸民法典第563條第1項
    第4款、第566條規定，擇一請求被告給付18萬261元；⒉系爭
    協議第5條第3款約定，請求被告賠償原告18萬261元；⒊兩岸
    人民關係條例第71條、民法第179條規定，請求被告返還系
    爭代墊款。並聲明：㈠被告應給付原告18萬261元，及自起訴
    狀繕本送達翌日起至清償日止，按年息5％計算之利息；㈡原
    告願供擔保，請准宣告假執行。　
二、被告則以：
  　原告主張被告詐欺侵權等情業經臺灣桃園地方檢察署檢察官
    以110年度調偵字第1289號為不起訴處分、高檢署以111年度
    上聲議字第1162號駁回再議在案（下稱相關刑案）。伊原以
    設備獨力投資瑞松公司價值港幣795萬3,818.18元，因被告
    有意入股，遂以系爭協議約定伊原始出資折價為港幣140萬
    元，佔瑞松公司50％股權，原告則另出資18萬612元，亦佔瑞
    松公司50％股權，原告投資後，已享有對瑞松公司財務審批
    權及監督權，被告並無義務移轉50％股權給原告之義務。又
    原告為大陸地區無錫亞仕電子商貿有限公司之法人代表，知
    悉瑞松公司需以大陸人登記為負責人，且系爭協議僅約定原
    告得委派法人代表人選，然其自始自終並無提出人選，是伊
    並無違反系爭協議。伊係瑞松公司廠務，原告於106年3月至
    10月間完全掌握瑞松公司財務，伊尚須經由彭聖文向原告申
    請薪資及費用，伊在負責廠務期間並無任何管理過失，亦無
    造成原告權利受損。系爭協議係於大陸地區簽署、瑞松公司
    營業範圍則在大陸及香港，伊未曾以瑞松公司名義指示原告
    代墊系爭代墊款，且原告係主張代墊瑞松公司於大陸地區之
    貨款，無兩岸人民關係條例第71條規定之適用。原告之主張
    均無理由等語，資為抗辯。並聲明：㈠原告之訴駁回；㈡若受
    不利之判決，願供擔保請准宣告免為假執行。
三、得心證之理由：
　㈠兩造不爭執之事項：　
　1.兩造於106年3月間簽立系爭協議，約定被告原獨立投資成立
    投資瑞松公司，其資產總額折價為港幣140萬元、占瑞松公
    司50%之股權，原告則以18萬260元入股、占瑞松公司50%之
    股權。
  2.瑞松公司成立於97年1月4日，登記法人代表為鄧洪坤，企業
    類型為有限責任公司(自然人獨資)，目前經營狀態為註銷企
    業。
  3.原告所給付如附表編號1、3、6、7部分款項，係依系爭協議
    所給付之投資款。
  4.原告以系爭協議為由告訴被告涉犯詐欺取財罪嫌，案經相關
    刑案不起訴處分確定。
　㈡關於原告主張被告詐騙其投資瑞松公司，依民法第184條第1
    項前段規定請求損害賠償部分：
　　查，系爭協議乃經原告審核、修改後始簽署，原告簽署入股
    後，梁美惠就購買銅線材料、開設銀行帳戶（以瑞松公司登
    記負責人鄧洪坤名義）、生產銷售、人事異動等營運事項，
    均以電子郵件向原告、訴外人即原告方面參與人員彭聖文報
    告，並按月寄送各式財務報表（含各廠商月結單、瑞松公司
    庫存單、資產負債表、銀行對帳表、零用現金帳、應收帳款
    明細、應付帳款明細等）予原告，更為實踐由原告控管財務
    之目標，請求原告於香港開立銀行帳戶以利貨款收付等情，
    有梁美惠、原告及彭聖文間電子郵件可稽（本院卷二50至38
    0頁，其中mimi liang為梁美惠、sen為彭聖文、william為
    原告、），又依被告與彭聖文106年3月至10月間微信對話，
    被告要交廠租、伙食費、出差費、維修費、車馬費、電費、
    原料費等各項費用，均需透過彭聖文轉呈原告審核始得支付
    （本院卷二392至490頁），足認原告入股瑞松公司後，確已
    享有瑞松公司之財務審批權及監督權，並深入瞭解瑞松公司
    之經營狀況，難認有何遭詐騙投資之情形，又原告告訴被告
    涉犯刑法詐欺罪嫌，業經相關刑案不起訴處分確定，原告又
    未證明被告有何故意、過失不法侵害其權利之行為，自無從
    依民法第184條第1項前段之規定請求被告賠償。
　㈢關於原告主張依大陸民法典第563條解除系爭協議契約、並依
    同法第566條，請求被告回復原狀部分：
　　按「有下列情形之一的，當事人可以解除合同︰…（四）當事
    人一方遲延履行債務或者有其他違約行為致使不能實現合同
    目的」、「合同解除後，尚未履行的，終止履行；已經履行
    的，根據履行情況和合同性質，當事人可以請求恢復原狀或
    者采取其他補救措施，並有權請求賠償損失。」，大陸民法
    典第563條第1項第4款、第566條定有明文。原告主張被告未
    依約移轉瑞松公司50％股權，且未使原告指定之人擔任公司
    負責人，已違反兩造間約等語。查，兩造間以系爭協議約定
    被告原獨立投資成立投資瑞松公司，其資產總額折價為港幣
    140萬元、占瑞松公司50％之股權，原告則以18萬260元入股
    、占瑞松公司50％之股權等情（本院卷一11頁），兩造為瑞
    松公司惟二股東，彼此與瑞松公司間之投資關係堪認業已於
    系爭協議表彰明確；又瑞松公司為大陸地區內資公司，並登
    記為自然人獨資一節（本院卷一71頁），為兩造所不爭執，
    其公司股東僅得為中國自然人或法人（本院卷一185頁），
    故本件兩造雖約定共同出資瑞松公司，然均不能登記為瑞松
    公司之股東，被告自無從以瑞松公司出具之股權文件證明原
    告之權利，又原告亦於大陸地區經營其他公司（本院卷一77
    頁），就此法規情形理應知悉無訛；況原告於入股後，實質
    掌握瑞松公司之財務審批權及監督權，業據論述如前，原告
    主張其迄未取得瑞松公司股權，被告違反系爭協議等語，即
    難憑採。其次，系爭協議約定原告具有委派法人代表人選（
    本院卷13頁），然原告迄未舉證其有指定瑞松公司法人代表
    但遭被告拒絕之情事，則原告主張被告違反此部分約定，亦
    無可採。從而，原告主張被告有上開違約行為致使不能實現
    合同目的，欲依上開大陸民法典規定解除系爭協議，請求被
    告回復原狀，返還投資款，核屬無據。
　㈣關於原告主張被告應依系爭協議第5條第3項約定賠償原告損
    害部分：
　　原告主張被告告知係因梁美惠捲款而逃，被告對於其員工之
    管理未盡善良管理人之責，被告應依系爭協議第5條第3項約
    定，就經營期間因管理過失造成原告權益受損負損害賠償責
    任。原告固提出兩造通訊軟體對話證明被告曾向原告表示已
    催梁美惠解決等語（本院卷一129至134頁），然依其對話，
    被告係為原告找梁美惠出面解決，尚難證明原告與梁美惠間
    之關係為何，及被告就梁美惠之行為有何負責之義務，況縱
    認梁美惠捲款而逃，亦無從認定此情係因被告於瑞松公司經
    營管理過失所致，原告請求被告依系爭協議約定賠償，亦乏
    依據。
　㈤關於原告主張被告應依兩岸人民關係條例第71條規定與瑞松
    公司連帶返還不當得利部分：
  　按未經許可之大陸地區法人、團體或其他機構，以其名義在
    臺灣地區與他人為法律行為者，其行為人就該法律行為，應
    與該大陸地區法人、團體或其他機構，負連帶責任。兩岸人
    民關係條例第71條定有明文。原告主張瑞松公司為未經許可
    之大陸地區法人，被告以瑞松公司名義，要求原告為瑞松公
    司清償系爭代墊款（即附表2、4、5部分款項），被告與瑞
    松公司應連帶對原告負返還不當得利之責等語。查，原告先
    主張附表2、4、5所示款項係其基於系爭協議所給付之部分
    投資款，後主張瑞松公司此部分貨款債務獲得清償為無法律
    上原因受有不當得利，主張尚有不符。觀諸被告自承原告已
    取得系爭協議之權利，已如前述，其卻從未向原告催討過系
    爭協議之契約對價（即出資款），依常情觀之，足認原告應
    依系爭協議所給付之投資款應已給付完畢（本院卷291頁）
    ，被告抗辯附表2、4、5部分款項與系爭協議無關等語，尚
    非可採。是以，原告基於系爭協議之法律關係給付附表2、4
    、5部分款項，瑞松公司自無不當得利可言，原告主張被告
    應與瑞松公司連帶負不當得利返還義務，難認可採。
四、綜上所述，原告基於民法第184條第1項前段、大陸民法典第
    566條、系爭協議第5條第3項、兩岸人民關係條例第71條規
    定請求被告給付18萬621元，均屬無據，應予駁回。聲請假
    執行部分，亦無理由，併予駁回。
五、本件事證已明，兩造其餘攻擊防禦方法及所提證據，經本院
    斟酌，核與判決結果不生影響，爰不再一一論述，附此敘明
    。
六、訴訟費用負擔之依據：民事訴訟法第78條。
中　　華　　民　　國　 111　　年　　 9　　月　　21　　日
                  民事第一庭    法　官　袁雪華
正本係照原本作成。
如對本判決上訴，須於判決送達後二十日內向本院提出上訴狀。
如委任律師提起上訴者，應一併繳納上訴審裁判費。
中　　華　　民　　國　　111 　年　　9 　　月　　21　　日
                                書記官  戴育萍
附表：
編號 日期 匯款人 收款人  金額 1 106.3.13 無錫亞仕 被告之中國工商銀行 人民幣 ￥    50,000 2  原告 第三人台一銅業 美金 ＄    42,015 3 106.3.14 無錫亞仕 被告之中國工商銀行 人民幣 ￥   200,000 4 106.3.21 原告 第三人台一銅業 美金 ＄  60,607.4 5  無錫亞仕 第三人劉紅梅（鹰潭市众鑫成銅业有限公司指定） 人民幣 ￥ 61,640.71 6 106.4.18 無錫亞仕 瑞松公司 人民幣 ￥   191,400 7 106.4.27 無錫亞仕 瑞松公司 人民幣 ￥    93,000 總額（人民幣：美金＝1：0.16計）    美金 ＄   197,989